【裁判字號】    89,上更(二),1238
【裁判日期】    900626
【裁判案由】    山坡地保育利用條例
【裁判全文】
臺灣高等法院刑事判決                  八十九年度上更(二)字第一二三八號
    上  訴  人
    即  被  告  丁○○
右上訴人因山坡地保育利用條例案件，不服臺灣桃園地方法院八十四年度訴字第一二
三七號，中華民國八十六年八月十三日第一審判決（起訴案號：臺灣桃園地方法院檢
察署八十四年度偵字第三０三八、七二五七號，併辦案號：臺灣桃園地方法院檢察署
八十四年度偵字第五三０二）提起上訴，判決後經最高法院第二次發回更審，本院判
決如左：
    主      文
原判決關於丁○○違反山坡地保育利用條例部分撤銷。
丁○○被訴違反山坡地保育利用條例部分無罪。
    理      由
一、公訴意旨略以：被告丁○○未經主管機關許可，於民國八十四年一月間，藉詞買
    賣土地，提供其所有編定為山坡地保育區之坐落桃園縣大溪鎮○○段坑底小段八
    七六地號山坡地土地供甲○○經營傾倒廢棄物營利；甲○○即自同年一月間起，
    未經擬具水土保持計畫申請主管機關許可，且未經相鄰同小段第八六六、八六六
    之二、八六七、八七八、八八九之三六、八八九之三七、八八九之三九、八八九
    之四０地號山坡地土地所有權人之同意，擅自竊佔上揭他人山坡地內土地，設置
    道路之工作物，供為其經營使不特定人駕車載運垃圾等廢棄物出入之通路，向任
    何前來該處傾倒廢棄物之人收費圖利，迄同年二月八日下午六時三十分許為警查
    獲止，在該處已逕行大面積大量濫倒堆積規模甚鉅之廢棄物，嚴重破壞環境生態
    及污染土壤，隨時有生流失土石之虞，已致生公害之公共危險。又本件經查獲後
    ，丁○○經桃園縣政府通知限期於八十四年四月三十日前，應變更土地使用並恢
    復土地原狀；詎丁○○屆期亦未依規定回復土地原狀。因認被告丁○○有違反山
    坡地保育利用條例第三十條第一項之規定，應依同條例第三十五條第三項之規定
    論處，又另犯區域計劃法第二十二條之罪，所犯二罪應併合處罰云云（被告丁○○所犯違反區域計劃法部分及甲○○部分業經判決確定）。
二、按犯罪事實應依證據認定之，無證據不得推定其犯罪事實；又不能證明被告犯罪
    者，應諭知無罪之判決，刑事訴訟法第一百五十四條、第三百零一條第一項分別
    定有明文。
三、本件公訴人認被告丁○○有違反山坡地保育利用條例之犯行，無非以：前開八七
    六地號土地係被告丁○○所有，依買賣契約書所載僅出售該土地之一部分而已，
    且尚未辦理分割及所有權移轉登記，即逕行使甲○○任意闢地使用，足徵被告丁○○應係知情而提供土地供傾倒廢棄物使用，否則焉有不確定清楚買賣地界使用
    範圍而任憑擇地使用之理，況該處傾倒廢棄物早經鄰近村民垢病傳言，被告為該
    處本地居住之人，焉有不知之理，此外尚有證人丙○○、乙○○、徐彼得於警訊
    中證述及會勘記錄、契約書、現場複丈成果圖、傾倒廢棄物現場照片及桃園縣政
    府函等附卷可佐等情，為其論據。惟訊據被告丁○○則矢口否認有右揭犯行，辯
    稱：上開土地係伊父戊○○所購買，雖登記為伊所有，但有關接洽買賣事宜，均
    由伊父戊○○（按：已於八十五年三、四月間死亡）與買受人甲○○為之，伊僅
    於彼等談妥後，出面與之簽訂買賣契約而已，且渠等曾約定須至第三次款（付款
    日八十四年三月十日）交清，方得使用土地，詎甲○○自八十四年一月二十三日
    起，即在上開土地供人傾倒垃圾，自始即有意違約，根本是以買賣土地為晃子，
騙伊簽約，隨即在土地上偷倒垃圾。伊事先無從知悉甲○○購地之目的，甲○○
    亦未曾表示其購買土地係用以闢建垃圾場，供人傾倒廢棄物之用。又山坡地保育
    利用條例第三十五條第三項所規定之「致生公共危險」係指具體之危險，雖不必
    達到已發生實害之程度，但亦非僅以有足生損害之虞之抽象危險為已足，本件甲○○所為在現場供人傾倒廢棄物之行為，究竟能否造成具體之公共危險？造成何
    種公共危險？其原因、依據何在？均有賴深入調查認定。尤以本案發生迄今多年
    ，期間經歷颱風、水災，現場並未發生所謂之水土流失、地層滑動現象，並無危
    及下游及山坡地下方民眾生命、財產之情形，可見並無具體公共危險可言云云。
四、查前開桃園縣大溪鎮○○段坑底小段第八七六地號土地原編定為山坡地保育區，
    暫未編定用途，於八十四年十二月五日始補辦編定為山坡地保育區農牧用地。而
    依非都市土地使用管制規則第七條規定，山坡地範圍內森林區、山坡地保育區及
    風景區之土地，在未編定使用地之類別前，適用林業用地之管制。又依自耕能力
    證明書之申請及核發注意事項三、．．．所稱農地係指．．．(三)實施區域計畫
    地區尚未編定用地別或未實施都市計畫、區域計畫地區之田、旱地目土地之規定
    ，該土地於八十四年一月間買賣，適用林業用地管制，其買受人無須具備自耕能
    力資格，業經桃園縣大溪地政事務所敘明在案，有該所八十九年七月十四日八九
    溪地一字第八九００六六八二號函附卷（本院更(一)卷第六六、六七頁）可按。是
    以本件前開土地，自得買賣。依卷附買賣契約書以觀，被告係於八十三年一月十
    日將其所有前開土地其中之約三分地以新台幣（以下同）三百萬元之價格售予原
    審同案被告甲○○；同年二月八日在該處傾倒廢土，經警查獲；被告嗣又於同年
    三月二十九日再將該土地之所有權全部售予甲○○，又於同年四月七日經警查獲
    王某在該處傾倒廢土等情，有卷附不動產買賣契約書二紙、桃園縣山坡地保育利
    用管理查報與取締案件會勘記錄二紙在卷可按。
五、茲首應審究者為；被告與甲○○所訂之買賣契約是否為通謀虛偽？其等二人是否
    共謀在前開土地傾倒廢土？經查：
  (一)前開土地之出售事宜，悉由被告之父與甲○○二人商議，確定之後，始由被告出
    面與王某訂約，業據被告之父戊○○於原審訊問時證述在卷，核與原審同案被告
    甲○○所供「開設這垃圾場完全是我個人獨資經營，丁○○完全沒有參與或合股
    」（見八十四年度偵字第五三０二號卷第四頁）、「八十四年一月間起，因為該
    地比較避遠，也不會影響別人，所以我就整地．．．只有我一個人做，地是丁○○的，我向他買來的，當時我沒有告訴他做為倒垃圾之事」（見八十四年度偵字
    第三０三八號卷第三十二頁背面）、「是丁○○父親接洽，我打契約是與丁○○
    ，因廖為代書，買賣條件都是與廖的父親談的，沒有與丁○○談契約內容」（同
    上卷）、「買地給人倒廢棄物是我一個人弄的，丁○○不知道」（見本院更(二)卷
    九十年一月十六日筆錄）等語相符，足見被告所辯接洽土地買賣事宜係由其父與
    甲○○所為，伊不知甲○○購地之目的係用以闢建垃圾場云云，堪以採信。雖因
    被告係從事代書業務，上開土地為其所有，土地之買賣契約書為被告所書立，甲○○交付之土地價金支票均由被告提示兌領，為被告自承無誤，但此並不能證明
    被告事先知悉甲○○購地之目的而故意出售其土地，並與甲○○共謀經營垃圾場
    。
  (二)原審同案被告甲○○固自承於八十四年一月二十三日以該處作為廢土傾倒場；然
    甲○○於買賣契約訂定之初，並未告以買受土地之用途，更不可能將違法使用之
    情事據實以告，是被告對於王某在該處傾倒垃圾廢土，實難預料；又被告非居住
    該處，且由卷附照片以觀，其上雜草叢生，並無種植農作物，王某又已交付應於
    同年月二十五日之第一期款三十萬元，衡情被告尤不可能每日前往查看而及時予
    以阻止其傾倒垃圾。參以王某自開始傾倒垃圾之初迄為警查獲時，相距僅十八日
    ，是其所辯不知王某傾倒垃圾云云，並不悖常情。自不得以被告未阻止王某傾倒
    垃圾，遽認被告與王某所訂之契約為通謀虛偽不實。參以被告接獲王某違法傾倒
    垃圾通知後，隨即以郵局存證信函阻止王某繼續傾倒垃圾，有存證信函及不動產
    買賣契約書在卷可按，益證其等所訂土地買賣契約並非不實。
  (三)又該處土地經甲○○非法供作傾倒垃圾廢土場後，其地貌業已改變，有現場照片
    附卷可按，則衡諸常情，被告如欲解除契約，除非將該處垃圾予以全部清運，否
    則已無法作為有效之利用，而欲清運該處垃圾，勢必覓妥可供清運該處垃圾之土
    地，並僱工清運或責由王某清運，始能將該處地貌恢復；詰之甲○○自承伊本身
    僅有四十萬元，伊是以提供土地供他人傾倒垃圾賺錢，再給付價款云云（見本院
    八十九年七月六日訊問筆錄）。可見王某已無資力並無意願再覓另筆土地作為合
    法垃圾掩埋場以清運該土地上之垃圾，值此情形，除非由被告自行僱工清運，否
    則只有任由該地荒廢。因被告並非該清運垃圾之專業從業人員，顯難自行處理該
    處之垃圾，且其花費，將高出於其所收受之第一期款數倍之費用；準此以觀，被
    告所辯伊迫於無奈，故而再將其餘土地一併售與王某云云，應屬可信。自不得以
    被告於獲知王某傾倒垃圾為警查獲後，即與王某簽訂第二次契約，將土地所有權
    之全部售與王某，即謂其等之買賣契約出於雙方勾串。
  (四)檢察官於起訴書雖記載被告之犯罪事實，有證人丙○○、乙○○、徐彼得於警訊
    中之證言可佐云云，惟查該三人乃在前開土地上傾倒廢棄物之大貨車司機，據徐
    彼得於警訊中供稱：「我幫老闆載運垃圾在美華里垃圾場倒，地主丁○○有無同
    意使用我不知道」等語，而證人丙○○、乙○○於警訊時雖供稱：「我們有經過
    地主的同意，才將廢棄物倒至他的土地」、「地主是丁○○，他有同意」等語（
    以上見三０三八號偵查卷第十一、十二、十三頁），然經本院傳訊其二人到庭具
    結後均證稱：「並未見過丁○○，不認識他，可能是有人接洽，我們誤認他是地
    主」等語，而甲○○則證稱係伊所接洽等語（見本院更(二)卷九十年一月十六日筆
    錄），則證人丙○○及乙○○於警訊中之上開供詞，自不能據為被告不利之證明
    。又甲○○於警訊中固亦稱：「該筆土地地主丁○○，有同意我們使用」等語（
    同上偵查卷第九頁），惟其於本院到庭具結後證稱：伊於警訊中並未如此供述，
    被告丁○○不知道在其土地上傾倒廢棄物等語（見本院同上筆錄），故亦不能以
    其警訊筆錄有如上述之記載，資為被告犯罪之證據。
  (五)綜上所述，甲○○買受被告所有之前開土地，並在該土地上經營垃圾場，供人傾
    倒廢土垃圾，固屬實情，惟其土地之買賣為真實並無虛偽，被告事前亦不知甲○○購買土地之目的及用途，亦從未參與垃圾場之開發或經營之行為，亦無其他積
    極證據可資證明被告有與甲○○共謀以其土地供作傾倒垃圾廢土之情事，究難認
    被告有與甲○○共同違反山坡地保育利用條例之犯行。
六、退步而言，縱認被告丁○○，有於八十四年一月間藉詞買賣土地，而提供其所有
    前開坐落桃園縣大溪鎮○○段坑底小段八七六地號山坡地之土地供甲○○經營傾
    倒廢棄物營利之情事，惟按行為後法律有變更者，適用裁判時之法律，但裁判前
    之法律有利於行為人者，適用最有利於行為人之法律，刑法第二條第一項定有明
    文。本件被告行為後，山坡地保育利用條例已於八十七年一月七日修正公布，同
    年月九日生效，原第三十五條第三項之罪，已修正為第三十五條第三項前段，除
    修正刑度外，其犯罪構成要件亦從「致生公共危險者」修正為「致生水土流失、
    毀損水土保持處理與維護設施或釀成災害者」。經比較結果，以修正後之新法對
    被告較為有利，自應適用修正後之新法。查本院前曾於八十六年十二月十二日以
    刑讓字第二０六一五號函請桃園縣政府查明有關甲○○等自民國八十四年一月起
    至同年四月間止，於桃園縣大溪鎮○○段坑底小段八七六地號山坡地傾倒廢棄物
    ，以其使用土地之面積、堆置廢棄物之地點、數量，是否足以對於公眾安全產生
    具體之危險？據該府函復以：「查獲當時因其所傾倒廢棄物數量龐大並就地毀損
    森林開挖山土來進行掩埋，因該區已為水質、水源、水量保護區，先前原有地貌
    完整，林木茂盛，有涵養水源及水土保持功能，且本區地質為鬆軟紅土區，再加
    上其大量傾倒廢棄物，開挖山坡地，又無實施水土保持安全措施（排水構、沉砂
    池、邊坡護土植生、圍網、警告標誌．．．等等），且本區原屬敏感地又有外溢
    性，在全無水土保持處理之違法開發經營情形下，大面積裸露地，極易受豪雨侵
    襲，造成水土流失而波及下游地區住民生命財產及農耕作物損失，嚴重產生地滑
    、地層下陷（因無實施夯實且無法夯實因垃圾及建築廢棄物不能與當地土石密合
    ），產生下方重大傷亡，本府基於當時現況事實認定，足以對公眾安全產生具體
    之危險」，有該府八十七年一月十四日八六府農保字第二四六八三八號函在卷（
    本院上訴卷第二七、二八頁）可稽。嗣本院於本次更審中，於九十年二月十四日
    再以院賓刑道字第０二四二一號函請桃園縣政府派員查明甲○○等人於八十四年
    一月起至同年四月間止，在前開大溪鎮○○段坑底小段八七六地號山坡地傾倒廢
    棄物之結果，迄今數年間，有無因而發生水土流失、毀損水土保持處理與維護設
    施，或釀成災害之情事？據該府復函檢送相關單位於九十年四月二十日現場會勘
    記錄及拍攝之照片各乙份，據其會勘記錄記載：「今再履勘現況，先前所傾倒廢
    棄物垃圾，仍未清除，餘留置在現場，所開挖山坡地掩埋廢棄物因皆毗鄰周邊林
    地，林木及雜草等種子自然因風吹或雨水在上開地點已慢慢萌牙著生，現已灌、
    雜木、菅草欉生，沒有再發生水土流失等損失」，此有該府九十年五月二十三日
    九十府農保字第０九四七九二號函及會勘記錄、照片等在卷可憑。依此會勘結果
    ，可知被告之行為，尚與修正後山坡地保育利用條例第三十五條第三項前段之犯
    罪構成要件不合，自難依該罪論處。此外，又查無其他積極證據足以證明被告有
    犯山坡地保育利用條例之罪，被告被訴違反山坡地保育利用條例之犯罪尚屬不能
    證明，依法應為無罪之諭知。原審未查，就此部分遽為被告論罪科刑之判決，即
    有未合，被告上訴意旨，指摘原審關於此部分之判決不當，為有理由，自應由本
    院將原判決關於被告丁○○違反山坡地保育利用條例部分撤銷，改判諭知被告丁○○被訴違反山坡地保育利用條例部分無罪。
據上論斷，應依刑事訴訟法第三百六十九條第一項前段、第三百六十四條、第三百零
一條第一項前段，判決如主文。
本案經檢察官覃正祥到庭執行職務。
中      華      民      國    九十      年      六      月    二十六    日
                              臺灣高等法院刑事第二庭
                                  審判長法  官  蔡  長  溪
                                        法  官  楊  貴  志
    法  官  林  俊  益
右正本證明與原本無異。
如不服本判決應於收受送達後十日內向本院提出上訴書狀，其未敘述上訴之理由者並
得於提起上訴後十日內向本院補提理由書（均須按他造當事人之人數附繕本）。
                                        書記官  李  明  昇
中      華      民      國    九十      年      六      月    二十八    日


司法院資訊處製作；財團法人民間司法改革基金會備份。
